ACORDAO-COMPLETO-2377973

ACÓRDÃO 2322/2019 ATA 38/2019 - PLENÁRIO

VISTOS, relatados e discutidos estes autos de agravo interposto pela Eletrobrás em face de pronunciamento do relator que retirou sigilo de informações encaminhadas ao Tribunal de Contas da União.
ACORDAM os Ministros do Tribunal de Contas da União, reunidos em sessão Plenária, ante as razões expostas pelo Relator em:
9.1. converter o julgamento em diligência para que a Eletrobrás especifique, de modo circunstanciado e fundamentado, no prazo de 3 (três) dias:
9.1.1. as razões pelas quais pessoas físicas e jurídicas seriam afetadas pela divulgação do relatório;
9.1.2. as razões e circunstâncias pelas quais a divulgação das avaliações para os planos de conformidade poderiam acarretar prejuízo à Eletrobras; e
9.1.3. as partes dos relatórios que deveriam receber chancela excepcional de sigilo, a partir das informações encaminhadas nos itens anteriores.

Agravo interposto em face de despacho do relator que retirou sigilo de informações encaminhadas no âmbito de processo de tomada de contas especial instaurada em razão de prejuízos verificados em contratos para elaboração do projeto executivo do "Pacote Eletromecânico 1" das obras de construção da usina termonuclear Angra III.

Eletrobrás Termonuclear S.A.

3. Recorrente: Centrais Elétricas Brasileiras S.A. (00.001.180/0002-07).

13.1. Ministros presentes: José Mucio Monteiro (Presidente), Walton Alencar Rodrigues, Benjamin Zymler, Raimundo Carreiro, Bruno Dantas (Relator) e Vital do Rêgo.
13.2. Ministros-Substitutos convocados: Augusto Sherman Cavalcanti e Marcos Bemquerer Costa.

ACORDAO-COMPLETO-2378474

Acórdão 2458/2019 - Plenário

BRUNO DANTAS

Ministro Bruno Dantas.

Cuidam os autos de tomada de contas especial apartada do TC Processo 021.542/2016-3 autuada em atendimento ao item 9.5 do Acórdão 1348/2017-TCU-Plenário para a quantificação do débito e a identificação dos responsáveis tendo em vista os prejuízos verificados no contrato para elaboração de projeto executivo do pacote eletromecânico 1 (GAC.T/CT-4500151462) da Usina Termonuclear de Angra 3, firmado entre a Eletrobras Termonuclear (Eletronuclear) e a empresa AF Consult Ltda.
Em 13 de setembro de 2019, proferi despacho com o seguinte teor (peça 46) :
"Em exame tomada de contas especial apartada do TC Processo 021.542/2016-3, autuada em atendimento ao item 9.5 do Acórdão 1348/2017-TCU-Plenário, em vista de prejuízos verificados no contrato para elaboração de projeto executivo do pacote eletromecânico 1 (GAC.T/CT-4500151462) da Usina Termonuclear de Angra 3, firmado entre a Eletrobras Termonuclear (Eletronuclear) e a empresa AF Consult Ltda.
2.	Conforme relata a unidade instrutora (peças 44-45) , em resposta a diligência, a Eletrobras encaminhou a esta Corte de Contas informações (peça 39) procedentes de investigação conduzida pela empresa Hogan Lovells, incluído um relatório referente a Angra 3 (CTA-CAI-1868/2019 em referência ao Ofício 0790/2019-TCU/SeinfraOperações) . No expediente, a empresa reforça o tratamento sigiloso que entende deve ser dado ao documento.
3.	Estou de acordo com a proposta de desentranhamento da peça 39 feita pela SeinfraOperações, conforme as razões apontadas no seu pronunciamento. Todavia, considero que tal peça deve ser, em conjunto com o conteúdo do pen drive mencionado, juntada a processo de controle externo apartado a este.
4. 	Em adição, entendo necessário tecer as seguintes ponderações.
5.	Em primeiro lugar, da manifestação da Eletrobras (peça 39) , transcrita no pronunciamento da unidade instrutora, extraio a conclusão de que não mais subsistem razões para manter o sigilo do processo. Com efeito, conforme o teor do próprio documento, o motivo pelo qual dever-se-ia manter o sigilo daquelas informações deixou de existir com o término da class action.
6.	Considerando que a regra é a publicidade e que o sigilo dos atos estatais só se justifica quando for imprescindível à segurança da sociedade e do Estado (Constituição Federal, art. 5º, inciso XXXIII) , entendo que tanto o processo quanto as peças encaminhadas pela Eletrobras devem ser públicos. Ressalto que essa medida deve alcançar não só a peça que vai ser desentranhada destes autos, mas também o próprio conteúdo do pen drive encaminhado em conjunto.
7.	Embora esteja convicto desse entendimento, admito que o Plenário do Tribunal possa ter outra conclusão, razão pela qual, por cautela e segurança, creio que a Eletrobras deve ser comunicada deste pronunciamento, mantendo-se o sigilo das peças pelo prazo de eventual agravo que possa ser interposto contra esta decisão.
8.	Ante o exposto, restituo aos autos à SeinfraOperações para que:
a)	desentranhe a peça 39;
b)	autue novo processo de controle externo, apartado a este, classificado como "público", para que sejam inseridas e classificadas, em caráter temporário, como "sigilosas" as seguintes peças: (i) peça 39 destes autos, desentranhada; (ii) peça com o conteúdo integral do pen drive encaminhado; (iii) cópia das instruções de peças 44 e 45 destes autos, bem como deste pronunciamento;
c)	adote providências para que a Eletrobras seja comunicada, de forma célere, do presente pronunciamento, encaminhando também cópia das instruções de peças 44 e 45;
d)	transcorrido o prazo de agravo sem recurso contra esta deliberação, classifique como "públicas" todas as peças do processo de controle externo apartado;
e)	interposto eventual agravo pela Eletrobras, examine as razões apresentadas e submeta proposta de encaminhamento a este relator em relação aos fundamentos apresentados, mantendo o sigilo das peças até a deliberação do Plenário."
Em face desse pronunciamento de minha lavra, a Eletrobras interpôs agravo com o seguinte teor (peça 51) :
"CENTRAIS ELÉTRICAS BRASILEIRAS S.A. - ELETROBRAS, sociedade de economia mista, constituída na forma da Lei n° 3.890-A, de 25 de abril de 1961, com sede na cidade de Brasília, Distrito Federal, e escritório central na Av. Pres. Vargas, 409, 13º andar, Rio de Janeiro, Estado do Rio de Janeiro, inscrita no Cadastro Nacional da Pessoa Jurídica sob o n° 00.001.180/0002-07, Inscrição Municipal n° 92.405-7, Inscrição Estadual n° 77.410.805, já qualificada no processo em epígrafe, doravante denominada ELETROBRAS, representada por seus advogados, vem, respeitosamente, à presença de Vossa Excelência, em atenção ao despacho proferido nos referidos autos, recebido por meio do Ofício 0124/2019-TCU/SeinfraOperações, de 24/09/2019, apresentar o presente:
AGRAVO
Na certeza de contribuir com este Tribunal de Contas, relativamente aos danos que podem ser causados caso seja levantado o sigilo dos documentos da investigação, conforme determinado no referido agravo.
Inicialmente convém esclarecer que, em relação ao disposto no item 8, alínea "d" do supramencionado Ofício, que determina que classifique como públicas todas as peças do processo de controle externo apartado, a ser constituído com o relatório de investigação conduzido pelo escritório de advocacia Hogan Lovells, em que pese o entendimento do ilustre Ministro, entendemos que os relatórios produzidos no âmbito da investigação ainda devem permanecer sigilosos, posto que não se consegue mensurar os danos que determinada ação poderia gerar, pelas razões abaixo expostas.
Inicialmente, esclarecemos que, muito embora o despacho em questão só diga respeito a Angra 3, estamos estendendo as razões aqui expostas aos demais documentos emitidos no âmbito da investigação independente, por entender que a decisão aqui adotada, certamente alcançará seus efeitos a todos os relatórios produzidos.
Em que pese a aparente e simplista conclusão de que com o fim da class action, estariam cessadas as justificativas para o não fornecimento aos órgãos de controle brasileiros, esta não procede. Conforme informado anteriormente, o fornecimento dos relatórios ainda que para uma autoridade pública, não se tratando de atendimento à ordem judicial, poderia gerar questionamento pelos demandantes da ação judicial americana, quanto à proteção do sigilo profissional cliente-advogado, ou seja, tal disponibilização poderia gerar dúvidas acerca de eventual renúncia por parte da Eletrobras a esse privilégio. Com o fim da class action, não há mais que se questionar esta possibilidade, pelo que foram fornecidos os citados relatórios a todas as autoridades brasileiras que os solicitaram. Contudo, entendemos que os relatórios devem permanecer classificados como confidenciais, conforme devidamente informado por meio da correspondência CTA-CAI-1868/2019, pelos motivos que se seguem.
O artigo 22 da Lei n° 12.527/111, prevê outras hipóteses legais de sigilo, além daquelas previstas na Lei de Acesso à Informação. No caso, o Decreto 7724/2012, prevê, em seu artigo 5º , parágrafo primeiro que: "A divulgação de informações de empresas públicas, sociedade de economia mista e demais entidades controladas pela União que atuem em regime de concorrência, sujeitas ao disposto no art. 173 da Constituição, estará submetida às normas pertinentes da Comissão de Valores Mobiliários, a fim de assegurar sua competitividade, governança corporativa e, quando houver, os interesses de acionistas minoritários."
Cumpre esclarecer que os citados relatórios não se restringiram apenas à análise dos empreendimentos citados na Operação Lava Jato, em relação a atos de corrupção eventualmente praticados. Parte significativa dos trabalhos do time de investigação diz respeito à assessoria e monitoramento do programa de conformidade da Eletrobras, por meio de uma análise da avaliação de risco e de controles internos, de modo que as medidas adotadas pela companhia fossem suficientes para cumprir com as expectativas dos órgãos regulatórios norte-americanos.
Considerando que a Eletrobras é uma sociedade de economia mista com ações listadas em Bolsa, sujeita, portanto, à regulamentação específica do mercado, a divulgação indevida de dados contidos nos citados relatórios, como aqueles referentes aos processos de avaliação e teste dos controles internos, considerados informações estratégicas e, portanto, confidenciais, podem trazer prejuízos substanciais à companhia.
Neste sentido, citamos o mestre Carvalhosa:
"[ ... ] o campo de aplicação do dever de sigilo em face do dever de informar é absolutamente restrito aos casos de eventuais prejuízos às atividades empresariais, decorrentes da reação dos concorrentes à revelação de expectativas de fato e de direito.
Nessa hipótese, pouco importa se divulgada aos próprios acionistas ou a terceiros estranhos à companhia. Tais informações devem ser mantidas exclusivamente no âmbito da gestão da sociedade" (grifos apostos, CARVALHOSA, Modesto. Tratado de Direito Empresarial, volume III, Sociedades Anônimas, 2ª edição, SP: Revista dos Tribunais, 2018, p. 886) .
Alia-se a este argumento, um segundo ponto extremamente relevante: parte dos relatórios dizem respeito a outras sociedades, como o caso específico de Norte Energia, relacionado ao empreendimento de Belo Monte. Neste caso, a SPE concordou, de boa fé, com que a investigação tivesse acesso, igualmente a informações sensíveis da companhia que, por razões de confidencialidade não podem ser tratadas como públicas, justamente por expor a empresa no mercado concorrencial. Dar publicidade a estes relatórios poderá, expor a própria Eletrobras, em relação a referida SPE.
Por fim, e não menos importante, resta o argumento de que os relatórios não se resumem a tratar de informações das pessoas jurídicas respectivas: parte substancial deles trata de pessoas físicas, citando nome e fatos que, uma vez tornados públicos poderão ser usados contra a Eletrobras inclusive em eventual ação de ressarcimento, considerando danos morais.
Conforme extrai-se do site da Eletrobras, na data de hoje2, as informações pessoais e privacidade, estão previstas na norma EDO-03 - CLASSIFICAÇÃO DA INFORMAÇAO, subordinada a Política de Gestão de Documentos das Empresas Eletrobras, que prevê em seu item 5.4:
"As informações pessoais, relativas à intimidade, vida privada, honra e imagem dos colaboradores, devem ser de acesso restrito aos agentes públicos legalmente autorizados, e à pessoa a que elas se refiram, observadas as liberdades e garantias individuais, pelo prazo máximo de cem anos a contar da data de sua produção, independentemente de classificação de sigilo.
A divulgação de informações pessoais a terceiros só deve ser possível quando houver consentimento expresso da pessoa a que elas se refiram ou por previsão legal."
Do exposto, a Eletrobras requer o acolhimento das razões supra a fim de que se reconsidere a determinação contida no despacho proferido nos autos da TC Processo 024.876/2017-8, mantendo a classificação de sigilo do relatório produzido no âmbito da investigação, referente ao empreendimento de Angra 3.
Termos em que
Pede deferimento."
É o relatório.

8.1. Thiago Souza de Abreu Ximenes (183.154/OAB-RJ) e outros, representando Af-consult Ltd.  
8.2. Marcelo Marques Galo e outros, representando Eletrobrás Termonuclear S.A.

Não atuou.

TOMADA DE CONTAS ESPECIAL. DESPACHO RETIRANDO SIGILO DE INFORMAÇÕES ENCAMINHADAS AO TCU PELA ELETROBRAS. AGRAVO. REJEIÇÃO.

TOMADA DE CONTAS ESPECIAL (TCE)

Secretaria Extraordinária de Operações Especiais em Infraestrutura (SeinfraOpe).

Submeto à apreciação do Plenário agravo interposto pela Eletrobrás em face de despacho de minha lavra (peça 46) , que, em essência, retirou a chancela de sigilo sobre informações encaminhadas a esta Corte.
Conforme relata a SeinfraOperações (peças 44-45) , a Eletrobras encaminhou informações (peça 39) procedentes de investigação conduzida pela empresa Hogan Lovells. No expediente, a empresa reforça o tratamento sigiloso que entenderia pertinente ser dado ao documento.
Em posição contrária, manifestei-me pela inexistência de razões jurídicas que justificassem a manutenção do sigilo (peça 46) , o que sugeriria a publicidade imediata das peças. Mas, considerando a possibilidade de o Plenário ter percepção distinta sobre a questão, determinei que fosse mantido o sigilo, temporariamente, pelo prazo para a interposição de agravo por parte da empresa.
Dessa forma, o presente agravo tem o intuito de elevar a questão ao colegiado, a fim de possibilitar a modificação da decisão original.
De início, conheço do agravo, com fulcro nos arts. 278 e 289 do Regimento Interno do TCU, por entender preenchidos os requisitos de admissibilidade.
Quanto ao mérito, examinando as razões recursais, entendo que ainda remanescem os pressupostos que fundamentaram minha decisão, visto que não foram trazidos elementos que modificassem o juízo sobre a matéria.
As informações em questão dizem respeito, basicamente, a investigação conduzida por empresa contratada pela estatal com vistas a apurar a ocorrência de irregularidades em empreendimentos por ela geridos, notadamente aqueles relacionados à Operação Lava Jato. Acrescentem-se ainda resultados relativos a assessoria e monitoramento no âmbito de programa de conformidade da estatal. 
Conforme explanei no despacho, as razões que, inicialmente, sugeriam a necessidade de sigilo, não mais subsistiriam após a conclusão dos julgamentos das class actions:
"5. Em primeiro lugar, da manifestação da Eletrobras (peça 39) , transcrita no pronunciamento da unidade instrutora, extraio a conclusão de que não mais subsistem razões para manter o sigilo do processo. Com efeito, conforme o teor do próprio documento, o motivo pelo qual dever-se-ia manter o sigilo daquelas informações deixou de existir com o término da class action.
6. Considerando que a regra é a publicidade e que o sigilo dos atos estatais só se justifica quando for imprescindível à segurança da sociedade e do Estado (Constituição Federal, art. 5º, inciso XXXIII) , entendo que tanto o processo quanto as peças encaminhadas pela Eletrobras devem ser públicos."
De fato, a própria Eletrobras reconhece que, inicialmente, a disponibilização das informações "poderia gerar questionamento pelos demandantes da ação judicial americana, quanto à proteção do sigilo profissional cliente-advogado". Assevera ainda que "com o fim da class action, não há mais que se questionar esta possibilidade" (peça 51) . Todavia, entende que haveria outras razões para justificar a manutenção do sigilo das informações.
Na peça recursal, a Eletrobras alega, em síntese, que: as informações produzidas seriam estratégicas para a estatal, por configurar análise da avaliação de riscos e de controles internos no âmbito de assessoramento para seu programa de conformidade; e parte dos relatórios diz respeito a outras companhias, notadamente Sociedades de Propósito Específico (SPE) relacionadas aos empreendimentos investigados, e também a pessoas físicas.
No que tange às avaliações de riscos e de controles internos, não vislumbro razões pelas quais análises desse tipo, realizadas em empresa estatal, deveriam excepcionar a regra da publicidade. O argumento apresentado foi bastante genérico e não indica especificamente alguma parte do relatório que pudesse ser, de fato, sensível à Eletrobras. De maneira geral como foi colocado, não identifico razões suficientes para afastar a ideia de publicidade como preceito geral e de sigilo como exceção (Lei 12.527/2011, art. 3º, inciso I) . Se, pontualmente, existem informações que merecem tratamento confidencial, a exceção do sigilo poderia ser a elas aplicada, de modo bastante delimitado, desde que apresentada fundamentação circunstanciada, o que até pode vir a ser feito posteriormente.
Quanto ao argumento de que a divulgação poderia afetar terceiros (SPEs ou pessoas físicas) , observo que alegações desse caráter justificariam, no limite, a aposição de sigilo a qualquer apuração desta Corte que envolvesse empresas estatais e seus empreendimentos ou mesmo terceiros contratados pela Administração Pública. Aliás, a partir das informações colhidas nesses documentos, espera-se que esta Corte possa abrir novas ações de controle ou alavancar investigações já iniciadas, com vistas a propiciar a restituição de dano ao erário já ocorrido e a aplicação de sanções. E, mais uma vez, como regra, essas apurações correm em processos de natureza pública. 
Nessa linha, considerando que a Eletrobras não trouxe argumentos que alterem a percepção inicial da matéria, nem especificou itens que pudessem ser pontualmente objeto de tratamento excepcional, não vislumbro qualquer inovação substancial em relação ao que já foi apreciado monocraticamente.
Desse modo, tendo em vista que os fundamentos da medida adotada não foram infirmados, considero adequado dar a devida publicidade às informações encaminhadas, nos termos da decisão original. Por essa razão, nego provimento aos presentes agravos e voto por que o Tribunal adote a deliberação que ora submeto a este Colegiado.
*****
Submetido este voto ao Plenário, o colegiado decidiu, primeiramente, converter o julgamento em diligência para que a Eletrobrás possa, no prazo de três dias, especificar circunstancialmente e de modo fundamentado:
a) as razões pelas quais pessoas físicas e jurídicas seriam afetadas pela divulgação do relatório;
b) as razões e circunstâncias pelas quais a divulgação das avaliações para os planos de conformidade poderiam acarretar prejuízo à Eletrobras; e
c) as partes dos relatórios que deveriam receber chancela excepcional de sigilo, a partir das informações encaminhadas acima.
TCU, Sala das Sessões Ministro Luciano Brandão Alves de Souza, em 2 de outubro de 2019.
Ministro BRUNO DANTAS 
Relator